【裁判字號】    92,上訴,348
【裁判日期】    920513
【裁判案由】    偽造文書
【裁判全文】
臺灣高等法院高雄分院刑事判決                    九十二年度上訴字第三四八號
    上  訴  人  臺灣高雄地方法院檢察署檢察官
    被      告  甲○○
    選任辯護人  楊昌禧
                唐小菁
右上訴人因被告偽造文書案件，不服臺灣高雄地方法院九十年度訴字第二五四七號中
華民國九十二年一月七日第一審判決（起訴案號：臺灣高雄地方法院檢察署八十九年
度偵字第二三九九五號），提起上訴，本院判決如左：
      主    文
上訴駁回。
      理    由
一、公訴意旨略以：甲○○於民國（下同）八十二年四月間，在高雄縣燕巢鄉鄉公所
    擔任建管課技士，負責土地徵收、房屋拆建、小型工程、南二高地上物查估、公
    共設施保留地上物查估徵收等業務，為依據法令從事公務之人員。八十二年四月
    底，鄉長鄭復臨（任期自七十九年三月間至八十七年二月間）及甲○○均明知依
    高雄縣政府營繕工程及購置定製變賣財物招標、比價、議價標準表規定「營繕工
    程款於新台幣（下同）一百萬至二百萬元之營繕工程須函知殷實廠商三家以上定
    期公開比價辦理；營繕工程款於十萬元至一百萬元之營繕工程須取具三家以上廠
    商估價單比價或議價辦理」，仍於甲○○承辦「燕巢鄉都市計劃十號、十一號道
    路地上物拆除工程」（下稱系爭拆除工程）時，鄭復臨應加政土木包工業（下稱
    加政土木）負責人鐘旺居要求，私自同意鐘旺居承攬上述工程，並由鐘旺居提供
    三家廠商投標比價，俾使上述拆除工程比價程序形式上合於政府營繕工程規定。
    鐘旺居即分別向詹太源借用振勝營造有限公司（下稱振勝公司）、王清珍借用燕
    大營造工程有限公司（下稱燕大公司）之公司執照等投標證件，並將加政土木、
    振勝、燕大三家公司名單提供予鄭復臨，甲○○則於同月二十八日簽請批示，翌
    日鄭復臨即在被告甲○○提出之鄉公所辦理系爭拆除工程之簽呈上批示「准由加
    政、振勝、燕大三家來所比價」，隨後鐘旺居即向甲○○領系爭拆除工程之投標
    單文件三份，並委由其妻鐘林美玉購買匯票支付押標金、填寫押標單，寄送至燕
    巢鄉鄉公所。甲○○乃與鄭復臨共同基於公務員登載不實之概括犯意聯絡，於八
    十二年五月十日十時許開標時，在燕巢鄉鄉公所二樓鄉長室，由鄭復臨主持系爭
    拆除工程之比價程序，甲○○則在場擔任比價程序紀錄，其二人雖明知投標廠商
    之振勝、燕大二家公司均係陪標，並未派人到場，且加政土木係由鐘旺居掌控，
    僅形式上具有三家廠商比價，竟連續將系爭拆除工程之廠商名稱、投標金額、開
    標結果之得標廠商等不實比價事項，由甲○○依據開標順序先後登載在其職務上
    所掌之系爭拆除工程比價紀錄表上，鄭復臨則依序宣布系爭拆除工程各由加政土
    木以一百零七萬元及五十萬元得標，並當場由鐘旺居向甲○○領回未得標之振勝
    、燕大公司押標金，足以生損害於高雄縣燕巢鄉公所營繕工程比價程序之公正性
    ，因認被告甲○○涉犯刑法第二百十三條之公務員登載不實文書罪嫌。
二、公訴人認被告甲○○（下稱被告）涉犯刑法第二百十三條之公務員登載不實文書
    罪嫌，無非係以證人鐘旺居、鐘林美玉、詹太源之證述，復有系爭工程比價簽呈
    、比價紀錄表在卷可憑，為其論據。訊據被告堅決否認有何公務員登載不實之犯
    行，辯稱：其是依程序簽請比價發包，經層轉由鄉長鄭復臨批示「准由加政、振
    勝、燕大三家來所比價」後，即擬具公文稿而分別通知該三家廠商參加比價，並
    將該公文副知燕巢鄉公所主計室及高雄縣營造公會，並無獨惠加政土木之情；且
    第十一號道路地上物拆除工程規模甚小，拆除預算僅五十三萬元，依高雄縣政府
    營繕工程及購置定製變賣財物招領、比價、議價標準表之規定，本不須定期公開
    比價，惟其為使發包程序更為公開嚴謹，乃採取定期公開比價程序，如其欲獨惠
    加政土木，何須採用該種較繁複程序；又系爭第十號、十一號拆除工程既採公開
    比價程序，得標與否，於投標文件郵寄至投標信箱時即已決定，且依臺灣省各機
    關營繕工程投標須知及附件第十三條規定，投標廠商於工程開標時得自行決定是
    否出席，自不能以投標廠商僅鐘旺居一人到場，即認定其應知有圍標行為；又其
    係系爭第十號、十一號拆除工程之主辦人員，於該工程比價完畢，未得標之廠商
    依規定可隨時持投標印鑑至其辦公室辦理退還押標金手續，其核對公司印鑑與投
    標文件中之公司印鑑相符，乃依法退還押標金，實無不當之處等語。
三、按犯罪事實應依證據認定之，無證據不得推定其犯罪事實；又不能證明被告犯罪
    ，應諭知無罪之判決。刑事訴訟法第一百五十四條、第三百零一條分別定有明文
    。又按刑事訴訟法上所謂認定犯罪事實之證據，係指足以認定被告確有犯罪行為
    之積極證據而言，如未能發現相當證據或證據不足以證明，自不能以推測或擬制
    之方法，以為裁判基礎，最高法院二十九年上字第三一０五號及四十年台上字第
    八十六號分別著有判例。次按，認定不利於被告之事實，須依積極證據，苟積極
    證據不足為不利被告之認定時，即應為有利於被告之認定，更不必有何有利之證
    據，亦有最高法院三十年上字第八一六號判例可資參照。若證據資料在經驗科學
    上或論理法則上尚有對被告較為有利之存疑，而無從依其他客觀方法排除此項合
    理之可疑，即不得以此資料作為斷罪之基礎，且刑事訴訟制度受「倘有懷疑，則
    從被告之利益為解釋」、「被告應被推定為無罪」之原則所支配，故得為訴訟上
    之證明者，無論為直接或間接證據，須客觀上於一般人均不致有所懷疑而達於確
    信之程度者，始可據為有罪之認定，倘其證明尚未達於「確信」之程度，而有合
    理可疑存在時，即難據以為被告不利認定。
四、經查：
  (一)、證人鐘旺居在法務部調查局高雄縣調站（下稱高雄縣調站）調查時、檢察官偵
      查中及原審調查時均證稱：於系爭拆除工程中，確有向振勝、燕大二家公司借
      用營業執照陪標，並代為填寫標單，後由其經營之加政土木標取工程等語（見
      八十七年度他字第六五三號影印卷第二十四、二十五頁，八十八度偵字第二九
      七０號影印卷第七頁正面）；證人詹太源於高雄縣調站調查時亦證稱：基於與
      鐘旺居之情誼，乃無償將振勝公司之執照借予鐘旺居參與系爭拆除工程之比價
      ，曾言明押標金等投標事宜均由鐘旺居負責等語（見八十七年度他字第六五三
      號影印卷第三十三頁）；證人鐘林美玉在本院另案審理鄭復臨所涉犯貪污案件
      中雖證稱：三家押標金的匯票，因我先生（即鐘旺居）沒有空，叫我去買的等
      語（見本院八十九年上訴字第二五六號），證人鐘旺居、詹太源、鐘林美玉上
      開之證詞，僅能認定證人鐘旺居確實有以借牌陪標之方式標取系爭拆除工程之
      事實無訛，惟尚難僅憑證人鐘旺居、詹太源、鐘林美玉上開之證詞，遽以認定
      被告於系爭拆除工程開標時已知悉證人鐘旺居有借牌陪標之情事而為登載不實
      事項於其所掌系爭拆除工程比價紀錄表之犯行。
  (二)、被告為系爭拆除工程之承辦人員，於顧問公司估算工程費用分別為一百十三萬
      三千元及五十三萬元後，即擬具辦理比價之簽呈，由當時之鄉長鄭復臨在其上
      批示「准由加政、振勝、燕大三家來所比價」等字樣，其後被告即發函予加政
      土木、振勝公司及燕大公司參與系爭拆除工程之比價等情，此有簽呈二份、高
      雄縣燕巢鄉公所八十二年五月一日燕建字第三九六四及第三九六五號函稿各一
      份附卷可稽（見八十七年度他字第六五三號影印卷第十一頁、第十六頁，原審
      卷第十八至二十一頁）。證人黃合聰（即高雄縣燕巢鄉鄉公所技士）於原審審
      理中證稱：「招標案件先決定某技士承辦後，技士（指承辦人）就去設計，再
      呈給首長，首長（指鄉長）再指明包商」、「（技士是否會建議首長該工程要
      給誰承包？）不會，那是首長的裁量權，我們不提供這方面資訊，在我印象中
      首長也不會詢問」、「我們無法判斷是否借標的，因為沒有規定開標時包商一
      定要到場」、「（首長指名批示後你們如何辦理？）擬稿請他們（指鄉長指定
      之包商）何時來領標、何時來開標等資料」等語（見原審卷第一一八至一一九
      頁）。另證人黃清貴（即高雄縣燕巢鄉鄉公所技士）於原審審理中亦證稱：進
      行公開比價程序時，須先擬具簽呈載明工程設計、開支等科目，請鄉長批示指
      定三家以上廠商前來比價，鄉長指定後即發文通知廠商來公所領取招標資料等
      語（見原審卷第一二一頁），依上開證人黃合聰、黃清貴所述公開比價程序及
      前開被告就系爭拆除工程所為之擬具簽呈、呈請鄉長核示、發函予指定廠商等
      程序，並無何不同之處，顯見被告辦理系爭拆除工程之公開比價程序與其他技
      士辦理相同事務並無不一致之情形。
  (三)、再者，鄉公所之營繕工程進行公開比價程序時，鄉長對於究由哪幾家廠商進行
      比價有決定權一節，已據鄭復臨於其所涉犯貪污案件中供述此乃首長權限等語
      在卷，證人黃合聰、黃清貴於原審審理中亦證稱由鄉長決定由哪些廠商進行比
      價等語明確（如前所述），且鄭復臨於其所涉犯貪污案件中供稱上開二份簽呈
      上所載「准由加政、振勝、燕大三家來所比價」、「准由加政、振勝、燕大三
      家來所」等字樣為其親自書寫無訛（見八十八年度偵字第二九七０號卷第二十
      八頁正面）。另證人鐘旺居於高雄縣調站調查時供稱：「我早知道鄉公所將進
      行拆除工程，而因我有拆除房屋之經驗，因此我主動去找當時之燕巢鄉長鄭復
      臨，我向鄭鄉長表示希望前述三項工程（含八號道路拆除工程）能由我承作，
      鄉長同意，因此我提供加政土木包工業及陪標之振勝營造有限公司、燕大營造
      工程有限公司等三家廠商名單給鄭鄉長，鄭鄉長就在公事上批示由我提供之三
      家廠商來比價」等語（見八十七年度他字第六五三號影印卷第二十四頁）；於
      檢察官偵查中供稱：「八號工程是公開招標而沒有人要做，我去找鄉長說，若
      沒有人來做就由我來做，故鄉長也同意，就叫我找人來標，後來十號及十一號
      工程就讓我順便做掉，然後鄉長同意讓我找兩、三家公司來比價」等語（見八
      十八年度偵字第二九七０號影印卷第八、九頁）；於本院另案審理時證稱：「
      因為沒有人要標，所以我才提供振勝、燕大與我的加政公司給鄉長，鄉長才拿
      這三家來比價」等語（見本院八十九年度上訴字第二五六號影印卷第十三頁面
      ）；準此，鄉長鄭復臨於被告上開簽呈上所批示之振勝、燕大、加政等三家公
      司名單，應係由鐘旺居直接提供予鄉長鄭復臨之事實，已堪認定。則鄭復臨於
      其所涉貪污案件在高雄縣調站調查時、檢察官偵查中及原審調查時所供上開三
      家公司名單係工程承辦人員（指被告）所提供乙節，應屬其卸責之詞，殊難採
      為被告不利之證據。
  (四)、系爭拆除工程係採通信公開比價程序，得標與否，於投標文件郵寄於投標信箱
      時，其投標價格已無法更動，則何者可得標，大致上已可確定；又依臺灣省各
      機關營繕工程投標須知及附件第十三條前段規定「工程開標，投標廠商是否出
      席參加，得自行決定」（見八十九年度偵字第二三九九五號卷第二十一頁），
      亦即投標廠商依法於工程開標時毋須到場；另證人陳麗雯（即原任燕巢鄉公所
      主計員）於本院審理鄭復臨貪污案件調查時證稱：沒有規定比價的廠商一定要
      到場等語（見本院九十年度上更(一)字第六八號影印卷第十八頁背面），足認被
      告所稱開標時投標廠商可自行決定是否出席之辯解，堪以採信。故自不得以系
      爭拆除工程投標時僅加政土木負責人鐘旺居一人到場，即認定被告已知系爭拆
      除工程有圍標之行為。
  (五)、證人鐘旺居雖於高雄縣調站調查時、檢察官偵查中另證稱：「系爭拆除工程開
      標當天，振勝及燕大營造公司未得標，鄉公所退還振勝及燕大之押標金，皆由
      我領回郵局之匯票，而押標金領回之收據皆係由我帶振勝及燕大公司之公司章
      及負責人私章，並將印文蓋在前述收據以為憑證」等語，惟亦證稱：「辦理押
      標金之承辦人員姓名我不知道」、「（你借牌投標前述工程承辦人員是否知情
      ？）不知情」等語（見調查卷影印卷第十三頁正面）。本件系爭拆除工程開標
      時，係由鄉長會同政風、主計人員在公開場合開標，先審核證件封內之證件是
      否齊全，再拆標單封，最後才開鄉長填具之底價單，決定何家廠商得標，承辦
      人員依過程之進行當場填寫開標紀錄單，之後未得標之廠商即可至承辦人員處
      領回押標金，承辦人員核對印鑑符合即退還押標金，不問前來領取之人究係何
      人等情，亦據證人黃合聰、黃清貴於原審審理中證述明確（見原審卷第一一七
      至一二一頁），則被告依當時之開標情形而填載比價紀錄表，尚難謂其有登載
      不實之情事。被告於開標後，於核對印鑑相符之情形下，即退還未得標廠商之
      押標金，亦與正常程序無違；況證人鐘旺居在原審審理中亦證稱：「（為何在
      調查局你說保證金是你領回來的？）是我將印章拿給工人叫他把錢領回來的」
      等語（見原審卷第三十九頁正面），則證人鐘旺居有關何人向被告領回振勝、
      燕大營造公司保證金乙節，前後陳述即有不符；縱使證人鐘旺居上開在高雄縣
      調站調查時、檢察官偵查中之證詞，為真實可採，依上說明，亦難採為被告不
      利之證據。從而，本件亦不得以被告於開標後任由鐘旺居一人領回振勝及燕大
      公司押標金等情，遽認被告於系爭拆除工程開標時已知悉鐘旺居有借牌陪標之
      情事。
  (六)、末查，鄉長鄭復臨對於被告之工作表現不甚滿意，雙方相處並不融洽等情，亦
      經證人黃清貴於原審審理中證述在卷（見原審卷第一二三頁）；況被告八十二
      、八十三年度之考績均經評列為七十九分，亦有被告八十二、八十三年度之考
      績表附卷可按（見八十九年度偵字第二三九九五號卷第四十六、四十七頁），
      足見被告與鄉長鄭復臨間之關係並非融洽，衡之常情，被告殊無與鄉長鄭復臨
      間有共同使鐘旺居得以順利標得系爭拆除工程之犯意聯絡。再從被告所製作之
      高雄縣燕巢鄉公所八十二年五月一日燕建字第三九六四、第三九六五號函稿二
      份（見原審卷第二十至二十一頁）內容觀之，被告除將系爭拆除工程比價訊息
      通知鄉長鄭復臨所批示之加政、振勝、燕大三家廠商外，另通知高雄縣營造公
      會（俾該公會通知其他會員前往比價），此亦有上開函文影本在卷可按（見原
      審卷第二十至二十一頁），益見被告於辦理系爭工程比價程序，已謹慎辦理，
      並無瑕疵可指，殊難因被告於承辦系爭工程比價過程時未發現鐘旺居有借牌陪
      標之事，即遽以認定被告有於所掌之系爭拆除工程比價紀錄表上為不實登載之
      犯行。
    綜上所述，被告前開所辯，尚堪採信，公訴人所持之論據，均無法採為認定被告
    犯罪之基礎；此外，亦無其他積極證據足資認定被告有何公訴人所指之公務員登
    載不實犯行，揆諸前揭法條、判例意旨及說明，依法自應為被告無罪之諭知。
五、原審因而以不能證明被告犯罪，而為被告無罪之諭知。經核原判決並無違誤，檢
    察官上訴意旨，仍執前詞，指摘原判決不當，為無理由，應予駁回。
據上論結，應依刑事訴訟法第三百六十八條，判決如主文。
本案經檢察官陳新慶到庭執行職務。
中      華      民      國      九十二    年      五    月      十三    日
                                臺灣高等法院高雄分院刑事第四庭
                                    審判長法官  蕭權閔
                                          法官  陳吉雄
                                          法官  李嘉興
右正本證明與原本無異。
如不服本判決，應於判決送達後十日內向本院提出上訴狀，其未敘述理由者並應於提
出上訴狀後十日內向本院補提理由書（應附繕本）。
                                        書記官  劉金萍
中      華      民      國      九十二    年      五    月      十三    日


司法院資訊處製作；財團法人民間司法改革基金會備份。
